【裁判字號】    95,訴,602
【裁判日期】    950920
【裁判案由】    強
【裁判全文】
臺灣臺北地方法院刑事判決               95年度訴字第602號
公  訴  人  臺灣臺北地方法院檢察署檢察官
被      告  庚○○
                    （另案羈押於臺灣臺北看守所）
指定辯護人  張寧洲律師
上列被告因強案件，經檢察官提起公訴（95年度偵緝字第288
號），本院判決如下：
    主  文
庚○○共同以非法方法剝奪人之行動自由，處有期徒刑拾月。
    事  實
一、庚○○與真實姓名、年籍不詳綽號「阿凱」、「阿德」等成
    年男子共五人（下稱庚○○等五人）於民國九十年十月二十
    九日凌晨一時許共同搭乘由庚○○駕駛之車牌號碼A3-6717
    號自用小客車載送友人己○○返回臺北市○○○路一一九巷
    與新生北路口附近之住處，下車後庚○○等五人於途中與戊○○、徐致和（改名丙○○）等人因肢體擦撞而引發口角衝
    突，庚○○等五人竟共同基於普通傷害及以非法方法剝奪人
    行動自由之犯意聯絡，徒手毆打戊○○、徐致和，使徐致和
    因此受有左側鎖骨骨折之傷害，庚○○等五人為達接續傷害
    戊○○之目的，乃將戊○○強行押上該處排班之計程車，由
    阿凱、阿德等人將之壓制於後座踏墊位置，庚○○則坐在右
    前副駕駛座指示計程車司機乙○○將車開往臺北縣蘆洲市方
    向，而共同以此非法方法剝奪戊○○之行動自由，庚○○並
    於車內喝令阿凱、阿德等人接續毆打戊○○，嗣庚○○等五
    人於臺北縣蘆洲市○○路四二二巷八二弄十六號前下車後，
    復共同以徒手或以地上撿拾之磚塊、石頭等物，接續毆打戊○○，使其因此受有頭部外傷、頭皮及臉部撕裂傷併臉部鈍
    挫傷、胸部及兩手前臂、兩側小腿鈍挫傷、橫紋肌溶解症等
    傷害，迨見戊○○不支倒地後始行罷手離去。
二、案經戊○○、徐致和訴由臺北市政府警察局中山分局報告臺
    灣臺北地方法院檢察署檢察官偵查起訴。
    理  由
一、訊據被告庚○○於本院準備程序及審理中均坦承前揭傷害及
    妨害自由犯行不諱，核與證人即告訴人戊○○、徐致和之指
    訴（見偵查卷第二八至三五頁，本院九十五年七月十日準備
    程序筆錄、同年九月六日審判筆錄）及證人甲○○、蘇英琪
    、乙○○、己○○、丁○○等人之證述情節相符（見偵查卷
    第二五、二六頁、第三七至四十頁、第一一五頁反面，本院
    前揭審判筆錄），並有新光吳火獅紀念醫院乙種診斷證明書
    、國立臺灣大學醫學院附設醫院診斷證明書各一紙附卷可稽
    （見偵查卷第四三、四五頁），足認被告前揭出於任意性自
    白與事實相符，堪以憑信。本件事證明確，被告犯行洵堪認
    定。
二、被告行為後，刑法業於九十四年二月二日修正公布，於九十
    五年七月一日施行，依修正後刑法第二條第一項規定，行為
    後法律有變更者，適用行為時之法律，但行為後之法律有利
    於行為人者，適用最有利於行為人之法律。此條規定係規範
    行為後法律變更所生新舊法律比較適用之準據法，本身尚無
    新舊法比較之問題，於新法施行後，應一律適用新法第二條
    第一項之規定，為「從舊從輕」之比較。再按本次法律變更
    ，比較時應就罪刑有關之共犯、未遂犯、想像競合犯、牽連
    犯、連續犯、結合犯，以及累犯加重、自首減輕暨其他法定
    加減原因（如身分加減）與加減例等一切情形，綜其全部罪
    刑之結果而為比較（最高法院九十五年五月二十三日九十五
    年度第八次刑庭會議決議參照）。經查：
  (一)刑法第二百七十七條第一項之普通傷害、第三百零二條之妨
    害自由罪，其法定刑之罰金刑部分，依修正後刑法施行法增
    訂第一條之一規定：「中華民國九十四年一月七日刑法修正
    施行後，刑法分則編所定罰金之貨幣單位為新臺幣。九十四
    年一月七日刑法修正時，刑法分則編未修正之條文定有罰金
    者，自九十四年一月七日刑法修正施行後，就其所定數額提
    高為三十倍。但七十二年六月二十六日至九十四年一月七日
    新增或修正之條文，就其所定數額提高為三倍」及修正後刑
    法第三十三條第五款規定：「主刑之種類如下：五、罰金：
    新臺幣一千元以上，以百元計算之」，較諸被告行為時之刑
    罰法律即罰金罰鍰提高標準條例第一條前段及修正前刑法第
    三十三條第五款所定之罰金刑最低額銀元一元等規定，以新
    法所得科處之罰金刑較高，是比較修正前、後之刑罰法律，
    自以行為時即修正前科處罰金之法律有利於被告。
  (二)刑法第二十八條共犯之規定，修正前之規定為：「二人以上
    共同實施犯罪之行為者，皆為正犯」，修正後之規定則為：
    「二人以上共同實行犯罪之行為者，皆為正犯」，揆諸本條
    之修正理由係為釐清陰謀共同正犯、預備共同正犯、共謀共
    同正犯是否合乎本條規定之正犯要件，即剔除完全未參與犯
    罪相關行為之「實行」的陰謀共同正犯及預備共同正犯，並
    無礙於現行實務處罰共謀共同正犯之立場（刑法修正理由參
    照）。查被告庚○○就本件傷害及妨害自由犯行，既屬實行
    犯罪行為之正犯，則適用修正前刑法第二十八條規定論擬，
    並無不利。
  (三)被告行為後，刑法第五十五條後段牽連犯之規定業經刪除，
    則於新法修正施行後，被告所為傷害、妨害自由犯行，即須
    分論併罰，比較新舊法之規定，修正後之規定對於被告較為
    不利，依刑法第二條第一項之規定，自應適用行為時且較有
    利於被告之法律即刑法第五十五條後段之規定，從一重處斷
    。
  (四)刑法第五十五條關於想像競合犯之規定，新法增列但書「不
    得科以較輕罪名所定最輕本刑以下之刑」，係科刑之限制，
    為法理之明文化，非屬法律之變更，自無新舊法比較之問題
    。
二、核被告庚○○所為，係犯刑法第二百七十七條第一項之傷害
    罪、第三百零二條第一項之以非法方法剝奪他人之行動自由
    罪。而刑法第三百零二條之妨害自由罪，係妨害他人自由之
    概括規定，如以使人行無義務之事為目的，而其方法已達剝
    奪他人行動自由之程度時，其使人行無義務之事，已為剝奪
    他人行動自由之行為所吸收，應僅成立剝奪他人行動自由罪
    ，不再論以刑法第三百零四條第一項之強制罪（最高法院九
    十三年度台上字第三三０九號、八十七年度台上字第二三三
    七號、第六一九號裁判意旨參照）。被告等五人違反告訴人
    戊○○之意願將其強行押入計程車內，並指示司機將車開往
    蘆洲一帶，顯已達剝奪他人行動自由之程度，雖被告等所為
    亦合於刑法第三百零四條以強暴手段使人行無義務之事之情
    形，仍應視為剝奪行動自由之部分行為，而為妨害自由罪之
    高度行為所吸收，公訴意旨認被告另涉犯刑法第三百零四條
    之強制罪，應有誤會。被告與真實姓名、年籍不詳綽號「阿
    凱」、「阿德」等四名成年男子間，就前揭傷害及妨害自由
    犯行，互有犯意聯絡與行為分擔，均為共同正犯。被告基於
    同一傷害之犯意，先後於密切接近之時間內毆打告訴人戊○○，接續為侵害同一法益之行為，依一般社會健全觀念，在
    時間差距上，難以強行分開，應視為數個舉動之接續施行，
    合為包括之一行為予以評價，屬接續犯。又被告以一傷害行
    為致戊○○、徐致和受傷，係一行為觸犯數罪名，為想像競
    合犯。被告為達傷害之目的而以非法方法剝奪戊○○之行動
    自由，有手段、目的之牽連關係，應從一重之以非法方法剝
    奪他人行動自由罪處斷。爰審酌被告之素行及僅因肢體擦撞
    之細故，即夥同阿凱、阿德等四名成年男子，公然於街道上
    毆打告訴人戊○○、徐致和成傷，嗣為達接續傷害之目的，
    進而將告訴人戊○○強行押上計程車而剝奪戊○○之行動自
    由，惡性非輕，所為致告訴人二人各自受有如事實欄所載之
    傷害，所生危害程度匪淺，且迄未賠償告訴人之損失，惟犯
    後尚能於本院坦承犯行，態度尚可等一切情狀，量處如主文
    所示之刑。
三、公訴意旨另以被告庚○○夥同阿凱、阿德等人於計程車內強
    奪戊○○身上現金新臺幣（下同）三千元及金項鍊一條，認
    被告尚涉犯刑法第三百三十條第一項之結夥三人以上加重強
    盜罪嫌等語，經查：
  (一)按犯罪事實，應依證據認定之，無證據不得推定其犯罪事實
    ，刑事訴訟法第一百五十四條定有明文。又事實之認定，應
    憑證據，如未能發現相當證據，或證據不足以證明，自不能
    以推測或擬制之方法，以為裁判基礎（最高法院四十年台上
    字第八六號判例意旨參照）。且認定犯罪事實所憑之證據，
    雖不以直接證據為限，間接證據亦包括在內，然而無論直接
    證據或間接證據，其為訴訟上之證明，須於通常一般之人均
    不致有所懷疑，而得確信其為真實之程度者，始得據為有罪
    之認定，倘其證明尚未達到此一程度，而有合理之懷疑存在
    而無從使事實審法院得有罪之確信時，即應由法院為諭知被
    告無罪之判決（最高法院七十六年台上字第四九八六號判例
    意旨參照）。又告訴人之告訴，本以使被告受刑事訴追為目
    的，故其陳述是否與事實相符，自應調查其他證據，以資審
    認，苟其所為攻擊之詞，尚有瑕疵，則在此瑕疵未予究明以
    前，即不能遽採為斷罪之基礎。
  (二)訊據被告庚○○堅詞否認有何加重強盜行為，辯稱：伊未強
    取告訴人戊○○身上之項鍊及現金等語。查公訴意旨認被告
    涉有前揭加重強盜犯行，無非係以證人即告訴人戊○○之指
    訴為其論據，然依戊○○於九十年十月三十日警詢時證稱：
    「（問：你稱有條金項鍊及現金三千元不見，係於何時、地
    、如何發現不見）我被強拉上車時還在，可能是下車後因昏
    暗，扭打間被扯走。」（見偵查卷第三三頁）；於同年十一
    月十五日警詢時則稱：「（問：你另稱被押往蘆洲途中發現
    所有金項鍊及現金不見，是否為毆打你之人拿走）是的，我
    當時在車上被其中一男子掐住脖子並拿走我的金項鍊，另我
    所有現金三千元也被拿走，當時我是放在口袋裡，而我頭部
    被壓於車底下，沒有看清楚是誰搶走的。」（見偵查卷第三
    十頁）；於本院審理時證稱：「（問：案發當晚你身上有何
    財物）我身上有戴一條金項鍊，口袋內有三張千元現金。那
    時在車上很混亂沒有注意到，是事後在醫院才知道金項鍊及
    現金不見。（問：能否確定金項鍊及現金是在車上被拿走）
    我確定，我被打時金項鍊被扯走，現金則是伊人趴在車上時
    ，有人伸手至其口袋內拿走。我當時整個人被壓在後座踏腳
    的位置，被告坐在右前座還喝令後座的人打我。（問：被告
    是否有叫後座的人搶你東西）沒有。（問：他們這些人搶你
    的時候是否有說什麼話）沒有。因為我人在後座，口袋的錢
    一定不是被告拿的，至於金項鍊被何人扯掉我不知道。我確
    定口袋的錢是被人身手進去拿走的，至於脖子上的金項鍊是
    扭打中掉落或是被拿走不確定。」等語（見本院審判筆錄）
    。證人即計程車司機乙○○則於警詢中證稱：「（問：當時
    你在車上所看見及聽到事情）當時他們一上我的車叫我開往
    蘆洲一帶，我看到他們在車內毆打被害人戊○○，其中有一
    名男子說『打給他死』等語，被害人當時被押在車內後座中
    間位子，頭被按在手煞車及置物檯，一直到蘆洲一帶。（你
    有無看見被害人所有金項鍊一條及身上財物現金三千元被搶
    走）我未看到。」等語（見偵查卷第三九頁反面、第四十頁
    ）。是告訴人戊○○就其身上所戴之金項鍊究於何時、地遭
    何人以何方式取走一節，於第一次警詢時稱係下車後扭打間
    被扯走，第二次警詢時則改稱係在車上被其中一名男子掐住
    脖子拿走，前後供述不一，已見疵累，迨於本院審理時復稱
    其無法確定金項鍊係扭打中掉落或是被拿走，則告訴人之金
    項鍊是否係被告等出於不法所有意圖強行取走抑或雙方於拉
    扯扭打中無意間掉落，已非無疑，尤無從認定係被告所為；
    又被告當時係坐在計程車右前副駕駛座，告訴人則係遭後座
    之人壓制於計程車後座踏墊位置，告訴人口袋內之現金三千
    元，確非被告拿走，被告除於車上喝令後座之人持續毆打告
    訴人外，並未指示動手強取告訴人身上財物等情，亦分據證
    人戊○○、乙○○證如前述，則審酌本件起因係雙方人士於
    行進間發生肢體擦撞而引發口角衝突，被告等始臨時起意為
    本件傷害及妨害自由犯行，並無事前之分工計畫，縱告訴人
    所述遭後座不詳之人強行取走其口袋內之現金三千元一節屬
    實，然此既非被告所為，亦無客觀證據足資證明該動手行搶
    之男子與被告間有何犯意聯絡及行為分擔，要難令被告就該
    名男子之個人行為共負共犯之責。是本件並無積極證據足資
    證明被告有何強盜告訴人戊○○財物之犯行，惟公訴意旨認
    此部分與本案起訴經論罪部分，有牽連犯之裁判上一罪關係
    ，爰不另為無罪之諭知。
據上論斷，應依刑事訴訟法第二百九十九條第一項前段、刑法第
二條第一項前段、第二百七十七條第一項、第三百零二條條第一
項，修正前刑法第二十八條、第五十五條，修正前罰金罰鍰提高
標準條例第一條前段，判決如主文。
本案經檢察官郭麗娟到庭執行職務
中    華    民    國    95    年    9     月    20    日
                  刑事第十一庭  審判長法  官  劉方慈
                                      法  官  林恆吉
                                      法  官  鍾淑慧
以上正本證明與原本無異。
如不服本判決，應於判決送達後10日內向本院提出上訴狀（應抄
附繕本）。告訴人或被害人如對於本判決不服者，應具備理由請
求檢察官上訴，其上訴期間之計算係以檢察官收受判決正本之日
期為準。
                                書記官  劉英芬
中    華    民    國    95    年    9    月     22    日
附錄本件論罪科刑法條全文
中華民國刑法第277條
（普通傷害罪）
傷害人之身體或健康者，處3年以下有期徒刑、拘役或1千元以下
罰金。犯前項之罪因而致人於死者，處無期徒刑或7年以上有期
徒刑；致重傷者，處3年以上10年以下有期徒刑。
中華民國刑法第302條
（剝奪他人行動自由罪）
私行拘禁或以其他非法方法，剝奪人之行動自由者，處5年以下
有期徒刑、拘役或3百元以下罰金。
因而致人於死者，處無期徒刑或7年以上有期徒刑，致重傷者，
處3年以上十年以下有期徒刑。
第1項之未遂犯罰之。


司法院資訊處製作；財團法人民間司法改革基金會備份。
